【裁判字號】    94,上更(一),767
【裁判日期】    950725
【裁判案由】    偽造文書等
【裁判全文】
臺灣高等法院刑事判決             94年度上更(一)字第767號
上  訴  人
即  被  告  乙○○
選任辯護人  陳鎮宏律師
自  訴  人  甲○○
代  理  人  李鳳翱律師
上列上訴人因偽造文書等案件，不服臺灣臺北地方法院90年度自
字第523號，中華民國91年10月7日第一審判決，提起上訴，判決
後經最高法院第一次發回更審，本院判決如下：
    主    文
原判決關於乙○○部分撤銷。
乙○○行使偽造私文書，足以生損害於他人，處有期徒刑陸月，
如易科罰金，以參佰元折算壹日。
偽造甲○○印章壹顆及印文壹佰陸拾柒枚（附於立心系統科技股
份有限公司股票背面受讓人處）均沒收。
    事   實
一、乙○○係立心系統科技股份有限公司（下稱立心公司）負責
    人，於民國89年3至2月間，另行籌設邁台網路多媒體股份有
    限公司（下稱邁台公司），邀甲○○參與投資新台幣（以下
    同）5百萬元，甲○○於89年5月22日匯款5百萬元入邁台公
    司設於中華商業銀行信義分行活期存款帳戶（000000000000
    00、由乙○○申請開立，憑乙○○所留存一式印文即可提領
    帳戶內款項）。嗣因邁台公司募股不理想，集資籌設未能成
    功，經決議停止籌設。嗣乙○○遂邀甲○○直接投資立心公
    司，而以先前匯入邁台公司之5百萬元投資款，可轉為投資
    立心公司之投資款，甲○○亦有意投資立心公司，經乙○○
    提議，遂與之磋商轉換投資之相關事宜，惟雙方就認購立心
    公司之股價，一直無法敲定（立心公司之認股價，剛開始磋
    商時乙○○不同意以1股30元轉給甲○○；惟嗣後因股價迅
    速下滑，甲○○不同意以1股30元承接），乙○○在雙方仍
    未就甲○○投資立心公司之股價，達成共識之情況下，即委
    請不知情之刻印之人偽刻甲○○印章1顆，再委請不知情之
    職員，持該偽造之甲○○印章，在立心公司股東王能宏之股
    票背面受讓人處用印167枚（1張股票1枚），偽造甲○○受
    讓王能宏名義167張立心公司股票，再指使立心公司不知情
    之經理黃書群，將上開167張立心公司股票及甲○○印章，
    持交甲○○，足以生損害於甲○○。
二、案經被害人甲○○提起自訴。
    理   由
一、訊據上訴人即被告乙○○固坦承於89年6月19日委託立心公
    司職員，自上開邁台公司設於中華商業銀行信義分行活期存
    款帳戶具領628萬3,880元現金；及指示黃書群持交立心公司
    股票167張及甲○○印章1顆予甲○○。惟矢口否認有偽造文
    書之犯行，辯稱：自訴人甲○○投資邁台公司之5百萬元，
    同意以1股30元價格，轉投資立心公司；自訴人曾提供身分
    證予立心公司，足證自訴人確曾同意系爭股票移轉過戶，且
    自訴人之印章雖非自訴人所提供，惟此乃立心公司為出售原
    股東之股份予新股東時一起代刻之10枚之1，係依自訴人與
    其他新股東依立心公司先前關於增資方式及出售原股東所持
    股份之決議，並由立心公司統一辦理所致，且此業務係立心
    公司管理部門負責，伊並未過問云云。
二、惟查：
（一）、前開事實迭據自訴人即被害人甲○○指訴不移，甲○○
        並稱：邁台公司集資籌設未能成功，後來立心公司決定
        增資並單獨出資成立邁台公司，被告乙○○雖曾建議伊
        以上開5百萬元款項改認立心公司之增資股，伊則要求
        應先確認增資股之認股價，伊才能決定要認股與否，伊
        從未與被告乙○○達成認股價格之協議等語。
（二）、查：1、自訴人即被害人甲○○除指訴從未與被告乙○
        ○達成認股價格之協議外，復徵諸當時參與關於股價及
        股份協商過程之立心公司所派證人陳昇佑於原審證稱：
        「在今年年初、年中，擔任總經理乙○○特助，總經理
        賦予與邀請甲○○到認同地點協商，．．我們曾就議題
        完成任務，我們約在公司地點基隆路2段133號11樓，他
        們都有到場針對議題談，在場有我、乙○○、甲○○跟
        他媽媽、沈博信，沈博信非立心的人，我是透過沈先生
        聯絡甲○○，內容我不知曉，在去年第1次接到甲○○
        給我們存證信函過後1個月時間，與甲○○敲定此地點
        、時間，那天所談是股票退還的事，．．在我印象中是
        投資事宜雙方面認知不同」等語（見原審卷第204頁至
        第207頁）。2、另證人即時任立心公司管理部經理之黃
        書群亦證稱：「當時我與乙○○有參與，共4個人，當
        初甲○○同意集資邁台轉到立心，．．當天的協議邁台
        資金可以轉到立心，認購的金額等立心的股東確定金額
        後再跟甲○○談，甲○○希望有書面的認股協議書，敲
        定的金額沒有決議」、「（自訴人是否同意以30元認購
        股票？）在那次與沈先生的會議同意，有時候在電話中
        又不同意，但甲○○一直抱怨股價太高」等語（見原審
        卷1第240頁、第243頁）。其於原審及本院前審又證稱
        ：「據我所知與新股東談有做成書面協議，部分會談，
        乙○○有請我在場，有無做成紀錄我不確定，以30元轉
        讓給新股東，我所接觸高雄新股東有同意，至於與甲○
        ○洽談部分，在場還有另一位沈先生，因乙○○邀請我
        參加，我只是備詢，甲○○同意以30元認購立心股票，
        沒有做成會議紀錄，因是立心個人股東轉讓，與公司無
        關」、「會議之中有提到30元認購這個議題，甲○○先
        生也認為可行，但其表示價格希望能再商量，30元價格
        在會議中有爭議，但我覺得他有同意，自訴人當時有表
        示將邁台公司股款轉投立心公司之意，那個會時間有點
        長，我能夠清楚在法庭作證的部分，甲○○先生有同意
        將邁台公司投資款轉投資立心公司，但30元部分甲○○
        有無同意，沒有書面資料，我並不能很確定，但據我理
        解，甲○○就此部分是有同意」（見原審卷第1宗第236
        頁、第243頁、本院前審第2審卷第59頁）。3、另證人
        黃書群於原審證稱：「我接到甲○○的電話，找乙○○
        ，提到股票是否交給他，經我詢問乙○○先生後，他請
        我將股票及印章交給甲○○先生」（見原審卷第1宗第
        237頁），與自訴人於原審供稱：「我打電話是要確認
        股票辦的如何」、「（有無打電話給被告？）有，我問
        事情辦的如何，他們說股票已辦好」（見原審卷第1宗
        第241頁、第242頁），及證人黃惠鶯於原審證稱：「（
        身分證是否拿來辦理股務，存摺是否拿來辦理薪資匯款
        ？）是的」（見原審卷第135頁），相互印證，似足認
        自訴人就上訴人辦理立心公司股票轉讓予伊之事，尚非
        毫無所悉，而其提供個人國民身分證影本予上訴人之目
        的亦用於辦理股票轉讓，非如自訴人指稱提供身分證影
        本，乃係因立心公司聘請自訴人為顧問（被告乙○○坦
        承甲○○曾為立心公司顧問），該公司為辦理付款或稅
        務，因而要求自訴人提供身分證影本，與自訴人同意購
        買增資股與否無關云云（本件僅係移轉認購股權價格爭
        執之及被告是否已得自訴人授權刻章用印之問題）。5
        、又證人陳昇佑邀約自訴人協商之時間，係在被告收到
        自訴人寄發存證信函約1個月之後；而自訴人於原審復
        供稱：「存證信函我那邊有留底，對於自證一打字部分
        沒有寄，在90年2月26日時用手寫的再寄」（見原審卷
        第2宗第212頁）。則陳昇佑邀約自訴人協商之時間，應
        係在自訴人收受立心公司167張股票並寄發存證信函之
        後，自訴人與被告商議認股之過程，其並未參與。上開
        證述，似僅能證明上訴人交付167張立心公司股票予自
        訴人後，自訴人對每股股價應如何計算有不同意見，該
        項證言足供證明自訴人非「自始」即不同意以每股30元
        之價格認購立心公司股票，或至過戶期間中另有所爭執
        ，故被告辯稱系爭認股為30元，有經自訴人同意一節（
        指同意後始辦理過戶），並無具體之資料以實其說而不
        一定可採，然亦不能據為供作不利於被告之事證，且徵
        諸上開黃書群、陳昇佑2位證人所證，初毋論自訴人執
        稱一開始不同意認購每股30元股價是否實在，惟本件股
        票過戶之際，被告用於自訴人過戶之印章尚為被告委託
        不知情之刻印之人偽刻甲○○印章1顆，再委請不知情
        之職員，持該偽造之甲○○印章，在立心公司股東王能
        宏之股票背面受讓人處用印167枚（1張股票1枚），偽
        造甲○○受讓王能宏名義167張立心公司股票，顯並無
        事實足以認定自訴人已同意或授權被告刻用自訴人之印
        章並予以使用。6、再者，被告於91年1月21日答辯狀稱
        ：「增資方式並定由立心原股東按比例增資，新投資人
        則向原股東購買股份，此有立心89年6月9日之股東會議
        記錄可稽，會議中並授權被告乙○○代為處理出售股票
        乙事」、「新投資人中，有自訴人甲○○及洪慶長、莊
        基明、戴誠志等4人願改投資立心，金額合計為8,284,
        800元，其中包括甲○○之5百萬元，王啟能基於立心原
        股東之授權，於6月19日將6,283,880元轉入自己之戶頭
        」（見原審卷2第22頁至27頁），惟觀被告所附之股東
        會議記錄（見原審卷2第26頁、第27頁），並無立心公
        司股東之印鑑，亦無公司印鑑章，該記錄真實性已有可
        疑；或退萬步言之，苟該記錄果為真實，該記錄中並未
        明文授權被告乙○○代為處理出售股票，且徵諸前開證
        人黃書群證稱：「（自訴人與被告乙○○的股票是否達
        成合意？）我沒有辦法回答，當時到現在，當初只是口
        頭談到股價的議題，是他們股東間之買賣關係，我不曉
        得他們有無同意」、「帳匯到立心的時候，我才知道，
        但此過程如何我不知道」（見原審卷2第243頁）、「30
        元部分甲○○有無同意，沒有書面資料，我並不能很確
        定」等語（見本院前審卷91年12月19日訊問筆錄）。又
        佐以被告於本院前審供稱：「89年6月7日退回股款會議
        上沈博信、黃書群也有參加，當晚說明不參與投資隔天
        退回股款，沈博信以證人身分應該可以說明我們有得到
        甲○○同意」等語（見本院前審卷92年1月23日訊問筆
        錄），而證人沈博信於本院前審證稱：「當天會議有提
        到股價之事，但並沒有結論」、「（談到股價係指為何
        ？）舊公司轉投資新公司股價之價差，當天並沒有結論
        」等語（見本院前審卷92年1月23日訊問筆錄），佐以
        原審卷附之自訴人之存證信函及律師函可稽（見原審卷
        1第7頁、第12頁），顯見被告所辯認股之股價已經自訴
        人同意始移轉云云，顯然無據。
（三）、綜上所述，自訴人並無同意或授權以每股30元認購立心
        公司股票，而股票又須要本人的印章方可過戶，顯然被
        告擅以該30元價格偽刻自訴人之印章，而逕為過戶予自
        訴人，其行使造偽文書之犯行，洵堪認定。
三、查被告乙○○雖係立心公司之負責人，惟其未經自訴人之同
    意或授權，在雙方仍未就甲○○投資立心公司之股價，達成
    共識之情況下，即委請不知情之刻印之人偽刻甲○○印章1
    1顆，再委請不知情之職員，持該偽造之甲○○印章，在立
    心公司王能宏名義之股票背面受讓人處用印167枚（1張股票
    1枚），偽造甲○○受讓該167張股票，自足生損害於自訴人
    ，核其所為係犯刑法第216條、第210條行使偽造私文書罪，
    其利用上開不知情之人犯罪，為間接正犯。其偽造甲○○印
    章1顆及印文167枚，均係偽造私文書之階段行為，不另論罪
    ；其接續偽造甲○○受讓167張股票行為，係接續犯，又偽
    造私文書之低度行為，為高度之行使行為所吸收，均不另論
    罪。
四、原審以被告罪證明確，依法論科，原非無見，惟查自訴人自
    承就原投資邁台公司之5百萬元於邁台公司未成立後，同意
    轉投資被告王啟能所經營之立心公司，亦經證人陳昇佑、黃
    書群及沈博信證述明確，且被告亦將原屬股東王能宏所有之
    股票以每股30元之價格轉讓予自訴人，並將股票交付自訴人
    ，縱自訴人對該股價與被告尚未達成一致，而涉有偽造文書
    ，惟難認被告有侵占該5百萬元之犯意，自難以侵占罪相繩
    。原審不察，遽論被告另犯侵占罪，自有未洽，被告上訴意
    旨指摘原判決不當，為有理由，應由本院將原判決撤銷改判
    。爰審酌被告乙○○之素行、智識程度、與被害人之關係、
    犯罪之動機、目的、手段、危害程度、犯罪後迄未與被害人
    達成和解，及犯罪後之態度等一切情況，量處有期徒刑6月
    ，惟按行為後法律有變更者，適用行為時之法律。但行為後
    之法律有利於行為人者，適用最有利於行為人之法律，刑法
    第2條第1項定有明文，本件被告行為時之刑法第41條第1項
    前段規定：「犯最重本刑為5年以下有期徒刑以下之刑之罪
    ，而受6個月以下有期徒刑或拘役之宣告，因身體、教育、
    職業、家庭之關係或其他正當事由，執行顯有困難者，得以
    1元以上3元以下折算1日，易科罰金。」，又被告行為時之
    易科罰金折算標準，修正前罰金罰鍰提高標準條例第2條前
    段（現已刪除）規定，就其原定數額提高為100倍折算1日，
    則其行為時之易科罰金折算標準，應以銀元300元折算1日，
    經折算為新臺幣後，應以新臺幣900元折算為1日。惟95年7
    月1日修正公布施行之刑法第41條第1項前段則規定：「犯最
    重本刑為5年以下有期徒刑以下之刑之罪，而受6個月以下有
    期徒刑或拘役之宣告者，得以新臺幣1千元、2千元或3千元
    折算1日，易科罰金。」比較修正前後之易科罰金折算標準
    ，以95年7月1日修正公布施行前之規定，較有利於受刑人，
    則應依刑法第2條第1項前段，適用修正前刑法第41條第1項
    前段規定，定其折算標準。另偽造自訴人甲○○之印章1顆
    ，及在立心公司原王能宏名義之股票背面受讓人處偽造之甲
    ○○印文167枚，均沒收。
四、自訴意旨另以：被告乙○○係立心公司負責人，竟意圖為自
    己不法之所有，將甲○○匯入邁台公司之5百萬元侵占入己
    ，認另犯有刑法第335條第1項之侵占罪及同法第342 條第1
    項背信罪嫌云云。經查：自訴人自承其投資邁台公司之款項
    同意轉投資立心公司，僅係股價未經談妥，被告就該投資款
    並無不法所有之意圖，亦無易持有為所有之犯行，已詳如前
    述，尚乏證據足以證明被告乙○○有侵占之行為。又查自訴
    人同意將5百萬元轉投資於立心公司，被告即將公司股東乙
    ○○之股票轉讓予自訴人收受，被告自始並無受自訴人之委
    任，與背信罪之構成要件尚有不符，此外經調查又無積極證
    據足以證明被告乙○○確有背信犯行，均屬不能證明被告犯
    有侵占、背信罪。惟自訴意旨認此部分與首開論罪部分有方
    法、目的之牽連關係，爰不另為無罪之諭知，併予敘明。
據上論斷，應依刑事訴訟法第343條、第369第1項前段、第364條
、第299條第1項前段，刑法第216條、第210條、第219條、第2條
第1項，修正前刑法第41條第1項前段，修正前罰金罰鍰提高標準
條例第2條，現行法規所定貨幣單位折算新台幣條例第2條，判決
如主文。
本案經檢察官邱美育到庭執行職務。
中    華    民    國    95    年    7     月    25    日
                  刑事第八庭審判長法  官  鄭文肅
                                  法  官  陳國文
                                  法  官  江國華
以上正本證明與原本無異。
如不服本判決，應於收受送達後10日內向本院提出上訴書狀，其
未敘述上訴之理由者並得於提起上訴後10日內向本院補提理由書
（均須按他造當事人之人數附繕本）。
                                  書記官  陳玉嬋
中    華    民    國    95    年    7     月    27    日
附錄：本案論罪科刑法條全文
刑法第216條
行使第210條至第215條之文書者，依偽造、變造文書或登載不實
事項或使登載不實事項之規定處斷。
刑法第210條偽造、變造私文書，足以生損害於公眾或他人者，
處五年以下有期徒刑。


司法院資訊處製作；財團法人民間司法改革基金會備份。
